【裁判字號】    94,重訴,47
【裁判日期】    951206
【裁判案由】    侵權行為損害賠償
【裁判全文】
臺灣苗栗地方法院民事判決              94年度重訴字第47號
原      告  丁○○
                        號7樓.
            戊○○
共      同
訴訟代理人  李震華律師
被      告  石仲實業股份有限公司
                      統一編號.
法定代理人  乙○○
                        巷27.
被      告  丙○○
共      同
訴訟代理人  江錫麒律師
複  代理人  甲○○
上列當事人間請求侵權行為損害賠償事件，本院於民國95年11月
29日言詞辯論終結，判決如下：
    主  文
被告應連帶給付原告丁○○新臺幣壹佰柒拾萬柒仟壹佰參拾捌元
、原告戊○○新臺幣捌佰參拾伍萬貳仟肆佰玖拾貳元，及均自民
國九十二年九月二十日起至清償日止，按年息百分之五計算之利
息。
原告其餘之訴駁回。
訴訟費用由被告連帶負擔十分之六，餘由原告負擔。
本判決原告丁○○勝訴部分於原告以新臺幣伍拾陸萬玖仟元、原
告戊○○勝訴部分於原告以新臺幣貳佰柒拾捌萬肆仟壹佰陸拾肆
元為被告供擔保後，各得假執行；但被告如於假執行程序實施前
以新臺幣壹佰柒拾萬柒仟壹佰參拾捌元、新臺幣捌佰參拾伍萬貳
仟肆佰玖拾貳元分別為原告丁○○、戊○○預供擔保，各得免為
假執行。
原告其餘假執行之聲請駁回。
    事  實
一、原告起訴主張：
（一）被告丙○○係砂石車司機，受僱於被告石仲實業股份有限
      公司（以下簡稱石仲公司），平日以載運砂石為業，為從
      事駕駛業務之人。被告丙○○於民國90年8 月8 日中午，
      駕駛車牌號碼F2-096號曳引車拖曳S2─2P號子車（以下簡
      稱系爭曳引車），自苗栗縣卓蘭鎮載運砂石，沿省道台三
      線由卓蘭往大湖鄉出礦坑方向，由南往北行駛。同日中午
      12時10分許，行至大湖鄉義和村台3 線137 公里100 公尺
      處連續彎道時，本應注意該路段設有速時速60公里之限制
      ，與大型汽車不得在內側車道行駛，及行經劃有分向限制
      線之路段，不得駛入來車之車道內。而當時為天候晴、日
      間自然光線、路面乾燥無缺陷、亦無障礙物、視距良好，
      並無不能注意之情形，竟疏於注意，而仍以時速65公里以
      上未達70公里之速度超速行駛於北向內側車道，而將部分
      車體跨越中央分向限制線駛入對向南下之內側車道。適被
      害人劉士銘（71年7 月19日生，90年8 月8 日死亡）無照
      駕駛車牌號碼Ｚ3-0019號休旅車（以下簡稱系爭休旅車）
      ，搭載原告戊○○，沿上開省道由北往南之內側車道行駛
      至上述路段時，發現被告丙○○所駕駛之系爭曳引車部分
      車身跨越中央分向限制線佔用劉士銘之車道，因劉士銘所
      駕系爭休旅車右前方外側車道上另有一不詳姓名之人駕駛
      貨車正在行駛，右後方則有訴外人呂榮喜駕駛車牌號碼BM
      -2301 號自用小客車在行駛中，根本無從向右閃避情形下
      ，劉士銘因而依本能反應向左側空曠處即對向北上車道閃
      避。此時被告丙○○亦發現劉士銘所駕之系爭休旅車，乃
      駛回自己行向之車道閃避，而在踩煞車不及之情形下，於
      相互閃避之過程中，被告丙○○所駕駛系爭曳引車之車頭
      左側車角、左前輪處，與劉士銘所駕系爭休旅車之左側車
      角，在北上內側車道上對撞。造成劉士銘額部多處擦傷、
      左臉頰小擦傷、頦部挫傷、右季肋部橫向延伸至左季肋部
      瘀傷合併挫傷、胸廓嚴重內陷變形，右肘後部擦傷、左手
      第一指部擦傷、右膝前部擦傷、右小腿後部擦傷、右足跟
      骨部擦傷、右足背部瘀傷、左膝前部多處擦傷、左小腿前
      部擦傷，致低血容積性休克而當場死亡。原告戊○○亦受
      有右肘尺骨鷹嘴骨折、左側股骨轉子間骨折、右側股骨轉
      子間骨折、左側骨盆骨折、左側膝遠端股骨骨折以及左下
      肢腓神經麻痺等傷害並導致左腳機能喪失之重傷害。被告
      丙○○因上開業務過失致死及業務過失重傷犯行，業經臺
      灣高等法院臺中分院以94年度交上訴字第1411號刑事判決
      ，以被告丙○○從事業務之人，因業務上之過失致人於死
      ，處有期徒刑1 年8 月在案。
（二）原告為被害人劉士銘之父母，因被告丙○○於上揭時地駕
      駛系爭曳引車肇事，致被害人劉士銘死亡，並致原告戊○○受傷，原告因之分別受有如下之損害：
    1、原告丁○○部分：
     (1)殯葬費用：原告丁○○因劉士銘死亡，共計支出殯葬費
        用新臺幣（下同）296,000 元。
     (2)法定扶養費用：原告丁○○49年10月16日出生，於劉士
        銘死亡時年為41歲，依90年台灣地區男性簡易生命表，
        猶有平均餘命32年，惟劉士銘於71年7月19日出生，90
        年8月8日身亡時年為19歲，如未因本件車禍身亡，再過
        1年滿20歲應有扶養能力，故原告丁○○得受扶養年數
        ，應扣除劉士銘死亡時至其成年止不能扶養之期間，為
        30年，以行政院主計處公布之89年度桃園縣平均每戶每
        人消費支出每年236,504元計算，按依霍夫曼係數表扣
        除中間利息，一次得請求之金額為4,405,908元〔計算
        式：236,504×18.629315＝4,405,908〕。
     (3)精神慰撫金：100 萬元。
     (4)綜上，原告丁○○得請求之損害額共計5,701,908 元（
        原告辯論意旨狀誤繕為5,696,508 元），爰就其中5,50
        0,000 元請求賠償。
    2、原告戊○○部分：
     (1)法定扶養費用：原告戊○○50年11月12日出生，於劉士
        銘死亡時年為39歲8 月餘，依90年台灣地區女性簡易生
        命表，猶有平均餘命為36年餘，惟劉士銘於71年7 月19
        日出生，90年8 月8 日身亡時年為19歲，如未因本件車
        禍身亡，再過1 年滿20歲應有扶養能力，故原告戊○○
        得受扶養年數，應扣除劉士銘死亡時至其成年止不能扶
        養之期間為36年，以行政院主計處公布之89年度桃園縣
        平均每戶每人消費支出每年236, 504元計算，按依霍夫
        曼係數表扣除中間利息，一次得請求之金額為4,947,04
        8 元〔計算式：236,504 ×20.9174 ＝4, 947,048〕。
     (2)精神慰撫金：被害人劉士銘為原告戊○○之子，於原告
        離婚後，母子相依為命，被害人體貼孝順，好學且勤勞
        ，且疼主動分擔、配合原告戊○○工作上及生活上所需
        ，原告戊○○痛失愛子，身心俱創，苦不堪言，為此請
        求6,000,000 元之精神慰撫金。
     (3)醫療費用：自90年8月8日至93年9月29日共計支出502,
        858元。
     (4)看護費：原告戊○○因上開傷害而成重度肢障，住院期
        間均需他人照料看護，支出看護費用413,310 元。另自
        91年10月1 日起至94年9 月30日止，聘雇外勞監護工看
        護，支出646,272元。合計共1,059,582元。
     (5)輔助器材費用：購置電動床及氣床墊共計67,000元。
     (6)交通費用：原告戊○○來往醫院就診，共支出交通費用
        67,180元。
     (7)車輛全毀損失：系爭休旅車係新購剛滿2年之1800cc中
        華瑞斯自小客車，購買時價為650,000元，折舊2年尚有
        416,000元之價值，爰就400,000元請求賠償。
     (8)喪失勞動能力之損失：原告受傷後已喪失勞動能力，原
        告受傷時年39歲，原從事家庭代工業中盤商，平均年收
        入700,000 元，計算至65歲退休，尚有25年之工作年限
        ，依霍夫曼係數表扣除中間利息，一次得請求之金額為
        9,899,836 元。
     (9)綜上，原告戊○○共計受有22,876,504元之損失，爰僅
        就其中11,031,000元請求賠償。
（三）被告丙○○駕駛系爭曳引車載運砂石，因過失發生車禍致
      劉士銘死亡，戊○○受有右肘尺骨鷹嘴骨折、左側股骨轉
      子間骨折、右側股骨轉子間骨折、左側骨盆骨折、左側膝
      遠端股骨骨折以及左下肢腓神經麻痺等傷害並導致左腳機
      能喪失之重傷害，而車禍發生時被告丙○○係受僱於被告
      石仲公司，自應與被告石仲公司就不法侵害劉士銘之生命
      權、戊○○之身體權及健康權，負連帶損害賠償責任。又
      劉士銘為原告2 人之子女，對於原告負有法定扶養義務，
      且因被告丙○○過失不法侵害劉士銘致死，致原告丁○○
      支出殯葬費，並導致原告2 人受有相當之精神上痛苦，原
      告2 人自得請求被告2 人負連帶損害賠償。為此，依侵權
      行為之法律關係，請求被告連帶賠償原告之損害等語，並
      聲明：(1)被告應連帶給付原告丁○○5,500,000 元整及自
      起訴狀繕本送達翌日即92年9 月20日起至清償日止，按年
      息百分之5 計算之利息。(2)被告應連帶給付原告戊○○11
      ,031,000 元 整及自起訴狀繕本送達翌日即92年9 月20日
      起至清償日止，按年息百分之5 計算之利息。(3)願供擔保
      請准宣告假執行。
二、被告則以：
（一）被告丙○○就本件車禍事故之發生並無過失可言，縱認被
      告丙○○應負過失責任，被害人劉士銘駕駛系爭休旅車逆
      向闖入被告丙○○行駛之車道，亦應負重大過失責任，依
      過失相抵原則，請求鈞院減輕或免除被告之賠償責任。
（二）被告丙○○於車禍當日即90年8 月8 日下午1 時30分許，
      在苗栗縣警察局大湖分局南湖派出所接受調查時，已坦承
      發生本件車禍；又原告丁○○於同日下午7 時55分許，在
      同派出所接受警詢時，及原告戊○○於90年8 月19日上午
      10時許，在苗栗市大千醫院就醫經同派出所警員徐佐治前
      往製作警詢筆錄時，原告2 人均已知被告丙○○係肇事之
      人，並表示要對被告丙○○提出告訴等情。故原告2 人於
      90年8 月8 日、同年月19日均已知悉其等因本件車禍生有
      損害，及被告丙○○係應負賠償責任之人，惟原告2 人卻
      遲至92年9 月10日始提起本件民事訴訟請求損害賠償，揆
      諸首揭民法第197 條第1 項前段規定，其損害賠償請求權
      應已罹於時效而消滅，被告丙○○得依民法第144 條規定
      主張時效抗辯並拒絕給付。次按連帶債務人中之一人消滅
      時效已完成者，依民法第276 條第2 項規定，固僅該債務
      人應分攤之部分，他債務人同免其責任，惟民法第188 條
      第3 項規定僱用人賠償損害時，對於侵權行為之受僱人有
      求償權，則僱用人與受僱人間並無應分擔部分可言，倘被
      害人對為侵權行為之受僱人之損害賠償請求權消滅時效業
      已完成，僱用人自得援用該受僱人之時效利益，拒絕全部
      給付，不以該受僱人已為時效抗辯為必要。被告即侵權行
      為人被告丙○○依前揭說明，已抗辯本件侵權行為時效已
      完成而拒絕給付，原告等主張被告石仲公司為其僱用人，
      被告石仲公司得援用受僱人之時效利益，而拒絕全部給付
      。
（三）次按消滅時效，因起訴而中斷；又開始執行行為或聲請強
      制執行，與起訴有同一效力，民法第129 條第1 項第3 款
      、第2 項第5 款雖定有明文。惟依同法第297 條規定，連
      帶債務人中之一人，所生之事項，除前五條規定或契約另
      有訂定者外，其利益或不利益，對他債務人不生效力，是
      則債權人對連帶債務人中之一人起訴所生時效中斷或履行
      請求之效果，對於他債務人既不具效力，他債務人時效之
      繼續進行，自不因此而受影響。原告戊○○固曾於90年11
      月29日，聲請鈞院為假扣押裁定，經鈞院90年度裁全字第
      1455號，於90年11月30日，准其以30萬元供擔保後，得對
      被告丙○○、石仲公司之財產於300 萬元之範圍內為假扣
      押，之後經原告戊○○供擔保後，聲請鈞院90年度執全字
      第918 號實施假扣押執行程序，惟原告戊○○嗣於91年1
      月31日，向鈞院執行處當庭陳明請求撤回本件執行事件，
      於91年2 月25日發給執行前撤回證明書。據此，原告戊○○對被告2 人之上開假扣押執行程序，業經撤回而依民法
      第136 條第2 項規定視為不中斷，則原告於94年10月6 日
      言詞辯論期日主張：曾經鈞院90年度執全字第918 號假扣
      押執行程序，對被告石仲公司執行云云，不惟未詳述已全
      部撤回之事實，且因撤回該假扣押強制執行事件，其請求
      權時效視為不中斷，並無重行起算之事由。又原告戊○○
      復於於91年4 月間，聲請台灣板橋地方法院對被告石仲公
      司實施假扣押執行程序，並扣押被告石仲公司於合作金庫
      東新莊分行之存款，核與民法第129 條第2 項第5 款所稱
      之開始執行之行為相當，原告戊○○對於被告石仲公司之
      請求權，自91年間重行起算，屆其於92年9 月10日提起附
      帶民事起訴，其請求權時效固然尚未消滅，惟其中斷事由
      對其於連帶債務人即被告丙○○不具效力，更與原告丁○○無關。然原告戊○○自始未提出曾對被告丙○○有中斷
      時效之事證，另原告丁○○更未提出對被告石仲公司及丙○○有中斷時效之事證；因此，原告戊○○對於被告丙○○、原告丁○○對於石仲公司及丙○○之請求權應已罹於
      時效而消滅，被告丙○○得對原告戊○○及丁○○、被告
      石仲公司對於原告丁○○，得分別主張時效消滅拒絕給付
      之抗辯外，被告石仲公司尚得援用被告丙○○對於原告戊○○時效消滅之抗辯，而拒絕全部給付。至於原告戊○○
      另主張其所委任之訴訟代理人告訴律師，一再於鈞院刑事
      庭期日，向被告為請求或相互協商和解之表示，依民法第
      130 條規定，因請求中斷時效者，得於半年內為起訴而中
      斷時效，本件原告戊○○附帶民事之請求，雖逾時效期限
      92年8 月8 日約1 個月，但尚係在時效屆滿前請求後之半
      年期限內，依法自未罹逾時效云云。惟被告丙○○否認原
      告戊○○本人或其告訴代理人曾於刑事訴訟程序對被告丙○○或石仲公司就本件損害賠償之確定金額有請求之事實
      ，又原告戊○○另主張其告訴代理人於刑事訴訟程序曾進
      行所謂「相互協商和解」一節，充其量僅為兩造有無意思
      另外訂定「和解契約」之要約或要約之引誘，更與本件侵
      權行為債務履行之「請求」有所不同。
（四）就原告所請求之金額，於下列部分應依下述方法計算之：
    1、致劉士銘死亡部分：
    (1)原告戊○○請求賠償之金額：
     扶養費部分：
      原告戊○○請求劉士銘扶養之義務，應自原告戊○○年滿
      65歲時起算（原告戊○○於其94.9.7民事補陳狀自述其為
      家庭代工業中盤商65歲退休），迄女性平均餘命78歲止，
      共計13年，非原告戊○○主張自車禍發生時起算，因此原
      告戊○○此部分之請求金額為962,000 元（一次給付尚須
      依霍夫曼計算表扣除中間利息）。
      精神慰撫金部分：
      原告戊○○請求賠償精神慰撫金100萬元，容有過高，請鈞
      院考量被告丙○○之經濟能力有限，社會地位不高，原告
      戊○○亦自述其為家庭代工中盤商，年收入平均70萬元，
      生活尚無匱乏，懇請鈞院予以酌減。
    (2)原告丁○○請求賠償之金額：
      扶養費部分：
      原告丁○○請求劉世銘扶養之義務，應自原告丁○○年滿
      60歲退休時起算，迄男性平均餘命72歲止，共計12年，非
      原告丁○○主張自車禍發生時起算，因此原告丁○○此部
      分之請求金額為888,000 元（一次給付尚須依霍夫曼計算
      表扣除中間利息）。
      精神慰撫金部分：
      原告丁○○請求賠償精神慰撫金100萬元，容有過高，請鈞
      院考量被告丙○○之經濟能力有限，社會地位不高，應予
      以酌減。
   2、致戊○○受傷所支出之輔助器材費用部分：
      被告對於原告戊○○提出之輔助器材費用收據金額，於減
      縮為67,000元範圍內之不爭執。
（五）綜上，原告本件請求為無理由，應予駁回，並聲明：(1)原
      告之訴及其假執行之聲請均駁回。(2)願供擔保請准宣告免
      為假執行。
    理  由
一、按訴狀送達後，原告不得將原訴變更或追加他訴，但擴張或
    減縮應受判決事項之聲明者，不在此限，民事訴訟法第255
    條第1項第3款定有明文。經查，原告丁○○依侵權行為之法
    律關係原起訴請求被告2人應連帶給付3,590,000元，及自起
    訴狀繕本送達翌日即92年9 月20日起至清償日止，按年息百
    分之5 計算之利息；原告戊○○依侵權行為之法律關係原起
    訴請求被告應連帶給付5,238,000 元，及自起訴狀繕本送達
    翌日即92年9 月20日起至清償日止，按年息百分之5 計算之
    利息。嗣於訴訟程序進行中擴張訴之聲明為被告2 人應連帶
    給付原告丁○○5,500,000 元整、應連帶給付原告戊○○11
    , 031,000 及均自起訴狀繕本送達翌日即92年9 月20日起至
    清償日止，按年息百分之5 計算之利息，核與首開規定相符
    ，應予准許，先予敘明。
二、本件原告丁○○（49年10月16日出生）、戊○○（50年11月
    12日出生）為被害人劉士銘（71年7月19日出生，90年8月8日
    過逝）之父母，原告2 人尚另有一子劉泰銘（74年1 月7 日
    出生）。被告石仲公司為被告丙○○之僱佣人，被告丙○○
    於90年8 月8 日中午，駕駛系爭曳引車自苗栗縣卓蘭鎮載運
    砂石，沿省道台三線由卓蘭往大湖鄉出礦坑方向，由南往北
    行駛。同日中午12時10分許，行至大湖鄉義和村台3 線137
    公里100 公尺處連續彎道時，適被害人劉士銘駕駛系爭休旅
    車，搭載原告戊○○沿上開省道由北往南之內側車道行駛至
    上述路段，因發現被告丙○○所駕駛之系爭曳引車部分車身
    跨越中央分向限制線佔用劉士銘之車道，因劉士銘所駕系爭
    休旅車右前方外側車道上另有一不詳姓名之人駕駛貨車正在
    行駛，右後方則有訴外人呂榮喜駕駛車牌號碼BM-2301 號自
    用小客車在行駛中，根本無從向右閃避情形下，劉士銘因而
    依本能反應向左側空曠處即對向北上車道閃避。此時被告丙○○亦發現劉士銘所駕之系爭休旅車，乃駛回自己行向之車
    道閃避，而在踩煞車不及之情形下，於相互閃避之過程中，
    被告丙○○所駕駛系爭曳引車之車頭左側車角、左前輪處，
    與劉士銘所駕系爭休旅車之左側車角，在北上內側車道上對
    撞，造成劉士銘額部多處擦傷、左臉頰小擦傷、頦部挫傷、
    右季肋部橫向延伸至左季肋部瘀傷合併挫傷、胸廓嚴重內陷
    變形，右肘後部擦傷、左手第一指部擦傷、右膝前部擦傷、
    右小腿後部擦傷、右足跟骨部擦傷、右足背部瘀傷、左膝前
    部多處擦傷、左小腿前部擦傷，致低血容積性休克而當場死
    亡。原告戊○○亦受有右肘尺骨鷹嘴骨折、左側股骨轉子間
    骨折、右側股骨轉子間骨折、左側骨盆骨折、左側膝遠端股
    骨骨折以及左下肢腓神經麻痺等傷害並導致左腳機能喪失之
    重傷害，並致原告戊○○所有系爭休旅車毀損無回復原狀之
    可能而報廢。被告丙○○因上開業務過失致死及業務過失重
    傷犯行，業經臺灣高等法院臺中分院以94年度交上訴字第
    1411號刑事判決，以被告丙○○從事業務之人，因業務上之
    過失致人於死，處有期徒刑1 年8 月在案等情，為兩造所不
    爭執，並有戶籍謄本、診斷證明書、汽（機）車各項異動登
    記書等件附卷可憑，並經本院依職權調取本院91年度交訴字
    第82號及台灣高等法院台中分院94年度交上訴字第1411號業
    務過失致死等刑事卷宗查閱無訛，自堪信為真實。
三、原告主張被告丙○○於前前揭時地駕車，本應注意該路段設
    有速時速60公里之限制，與大型汽車不得在內側車道行駛，
    及行經劃有分向限制線之路段，不得駛入來車之車道內。而
    當時為天候晴、日間自然光線、路面乾燥無缺陷、亦無障礙
    物、視距良好，並無不能注意之情形，竟疏於注意，而仍以
    時速65公里以上未達70公里之速度超速行駛於北向內側車道
    ，而將部分車體跨越中央分向限制線駛入對向南下之內側車
    道，適被害人劉士銘無照駕駛系爭休旅車，搭載原告戊○○
    ，沿上開省道由北往南之內側車道行駛至上述路段時，發現
    被告丙○○所駕駛之系爭曳引車部分車身跨越中央分向限制
    線佔用劉士銘之車道，因劉士銘所駕系爭休旅車右前方外側
    車道上另有一不詳姓名之人駕駛貨車正在行駛，右後方則有
    訴外人呂榮喜駕駛車牌號碼BM-2301 號自用小客車在行駛中
    ，根本無從向右閃避情形下，劉士銘因而依本能反應向左側
    空曠處即對向北上車道閃避。此時被告丙○○亦發現劉士銘
    所駕之系爭休旅車，乃駛回自己行向之車道閃避，而在踩煞
    車不及之情形下，於相互閃避之過程中，被告丙○○所駕駛
    系爭曳引車之車頭左側車角、左前輪處，與劉士銘所駕系爭
    休旅車之左側車角，在北上內側車道上對撞等情，有道路交
    通事故調查報告表、現場照片、往臺灣省竹苗區車輛行車事
    故鑑定委員會90年10月16日竹鑑字第901052號鑑定意見書、
    中華民國車輛交通事故鑑定技術研究學會92年5 月23日92車
    鑑字第154 號函檢附本案車輛交通事故肇事因素分析報告、
    臺灣省車輛行車事故覆議鑑定委員會93年1 月20日府覆議字
    第9211375 號函、中央警察大學93年7 月7 日校鑑科字第
    0930000911號鑑定書等附於本院91年度交訴字第82號刑事卷
    宗可稽，且經目擊證人陳泳良於本院前開刑事庭審理中證述
    綦詳，業據本院依職權調取上開刑事卷宗核閱屬實，自堪信
    為真實。被告空言否認，自無足採。
四、按行車速度依速限標誌；在劃有分向限制線之路段，不得駛
    入來車之車道內。又汽車在雙向四線道行駛時，大型汽車除
    超越同一車道之前車或準備左轉彎外，均不得在內側車道行
    駛。道路交通安全規則第93條、第97條第2 款、第98條第1
    項第2 款分別定有明文。查被告丙○○平日以載運砂石為業
    ，業據其供述在卷，為從事駕駛業務之人，其駕駛曳引車，
    對於上述規定自應注意，而依上開刑事卷附之道路交通事故
    調查報告表顯示，當時為天候晴、日間自然光線、路面乾燥
    無缺陷、亦無障礙物、視距良好，並無不能注意情形，被告
    竟疏於注意，仍以時速65公里以上未達70公里之速度超速行
    駛於北向內側車道，而將部分車體跨越中央分向限制線駛入
    對向南下車道之內側車道，以致肇事，被告丙○○之行為自
    有過失。另被害人劉士銘上述之死亡結果，以及原告戊○○
    上述之重傷害結果，及系爭休旅車之毀損，既係因被告丙○○之前開過失行為所致，其因果關係亦至為明確。
五、次按因故意或過失不法侵害他人權利者，負損害賠償責任；
    不法侵害他人致死者，對於支出醫療及增加生活上需要之費
    用或殯葬費用之人，亦應負損害賠償責任；被害人對於第三
    人負有法定扶養義務者，加害人對於該第三人亦應負損害賠
    償責任；不法侵害他人致死者，被害人之父、母、子、女及
    配偶，雖非財產上之損害，亦得請求賠償相當之金額；民法
    第191 條之2 、第184 條第1 項、第192 條第1 、2 項、第
    193 條第1 項分別定有明文。又不法侵害他人之身體或健康
    者，對於被害人因此喪失或減少勞動能力或增加生活上之需
    要時，應負損害賠償責任；不法侵害他人之身體、健康、名
    譽、自由、信用、隱私、貞操，或不法侵害其他人格法益而
    情節重大者，被害人雖非財產上之損害，亦得請求賠償相當
    之金額。不法毀損他人之物者，被害人得請求賠償其物因毀
    損所減少之價額。民法第193 條第1 項、第195 條第1 項前
    段、第196 條亦分別定有明文。次按受僱人因執行職務，不
    法侵害他人之權利者，由僱用人與行為人連帶負損害賠償責
    任，民法第188 條第1 項前段亦著有明文。被告石仲公司為
    被告丙○○之僱用人，被告丙○○於前揭時地駕駛系爭曳引
    車因過失肇致本件車禍事故之發生，並致被害人劉士銘傷不
    重不治、原告戊○○受有重傷，並致系爭休旅車毀損，已如
    前述，則原告依上開法律規定，請求被告應連帶負損害賠償
    責任，於法自屬有據。茲就原告所請求賠償之項目及數額應
    否准許，分述如下：
 (一)致劉士銘死亡部分：
   1、殯葬費部分：原告丁○○主張其於劉士銘死後，支出殯葬
      費290,600 元，業據提出被告所不爭執之天佑禮儀用品社
      所出具之免用發票收據5 紙為證，自堪信為真實。是原告
      丁○○有關殯葬費用之請求為有理由，應予准許。
   2、扶養費部分：
      (1)按直系血親卑親屬，有扶養直系血親尊親屬之義務，此
        觀民法第1114條、第1115條之規定自明。又扶養之程度
        ，應按受扶養權利者之需要，與負扶養義務者之經濟能
        力及身分定之，民法第1119條亦定有明文。另按所得稅
        法之規定，僅係國家基於稅負政策之考慮所為之減免措
        施，殊與損害賠償法上填補損害之目的迥然不同，早已
        不合現今社會之需求。而所謂扶養費用，應係指一般扶
        養權利人於現今社會生活中，維持其人之尊嚴最基本生
        活要求所需之費用，其標準固不易選擇，有認為應以基
        本工資為準，有認為得以低收入戶之補助金額為準，惟
        前者係勞工之最低工資標準，非全部均係扶養權利人所
        應得，後者則以謀生能力最低者為準，未免忽視法律之
        一般性。要之，此等費用之決定應顧及一般國民之生活
        水平，不能僅以最高或最低生活標準為依據，是本院認
        應以統計上一般國民各該年度之平均消費額為計算之標
        準，方能達成上開維持其人之尊嚴基本生活要求之目標
        。經查，事故發生時，即90年行政院主計處所公佈臺灣
        地區每人每月消費支出為15,314元，即每人每年消費支
        出為183, 768元，原告自願以每年178,789 元計，核與
        一般國民之生活水平無違，則依上開說明，原告主張以
        每年178,789 萬元為請求扶養費之基礎，尚屬可採。又
        被告雖辯稱原告戊○○請求劉世銘扶養之義務，應自原
        告戊○○年滿65歲時起算（原告戊○○於其94.9.7民事
        補陳狀自述其為家庭代工業中盤商65歲退休），迄女性
        平均餘命78歲止，共計13年；原告丁○○請求劉世銘扶
        養之義務，應自原告丁○○年滿60歲退休時起算，迄男
        性平均餘命72歲止，非原告戊○○主張自車禍發生時起
        算云云。惟受扶養權利者，以不能維持生活而無謀生能
        力者為限。前項無謀生能力之限制，於直系血親尊親屬
        ，不適用之。民法第1117條定有明文。經本院依職權調
        閱原告2 人財產狀況，原告2 人名下除有汽車外，並無
        其他財產，有稅務電子閘門財產所得調件明細表2 紙附
        卷可憑，而原告2 人現無工作，又為被告所不爭執，堪
        認原告2 人確有不能維持生活之情狀。被告上開所辯，
        為無足採。
      (2)原告丁○○為49年10月16日出生，於劉士銘死亡時年為
        40歲，依原告所提之90年台灣地區男性簡易生命表計算
        （詳本院94年度重訴字第47號卷第279 頁），猶有平均
        餘命3 6.31年，惟劉士銘於71年7 月19日出生，90年8
        月8 日身亡時年為19歲，如未因本件車禍身亡，再過0.
        94年滿20歲應有扶養能力（90年8 月8 日死亡至91 年7
        月19日年滿20歲為345 天；345/365 ＝0.94），故原告
        丁○○得受扶養年數，應扣除劉士銘死亡時至其成年止
        不能扶養之期間，為34.37 年（35.31 －0.94＝34.37
        ），以每年178,78 9元計算，依卷附霍夫曼係數表（見
        同上卷第11 5頁）扣除中間利息，一次得請求之金額為
        3,633, 077元（小數點以下不計）。〔計算式：20.000
        0000×178,78 9＋（20.0000000－00.0000000) ×0.37
        ×178, 789＝3,633,077 〕。因原告育有2 子，已如前
        述，是以原告丁○○所得受扶養之金額應由2 子平均分
        擔，故原告丁○○所得請求之扶養金額為1,81 6,538元
        。
      (3)原告戊○○為50年11月12日出生，於劉士銘死亡時年為
        39歲，依原告所提之卷附台灣地區女性簡易生命表（見
        同上卷第279頁）計算，猶有平均餘命44.95年，惟劉士
        銘於71年7 月19日出生，90年8 月8 日身亡時年為19歲
        ，如未因本件車禍身亡，再過0.94年滿20歲應有扶養能
        力（90年8 月8 日死亡至91年7 月19日年滿20歲為345
        天；34 5/ 365 ＝0.94），故原告戊○○得受扶養年數
        ，應扣除劉士銘死亡時至其成年止不能扶養之期間，為
        44.81 年（4 4.95－0.94＝44.01） ，以每年178,789
        元之扶養費為計算基準，依卷附霍夫曼係數表扣除中間
        利息，一次得請求之金額為4,221,945 元（小數點以下
        不計）。〔計算式：23.00000 00 ×178,789 ＋（23.
        0000000 －00.0000000×0.01×178,789 ×＝4,221,94
        5 〕。因原告育有二子，已如前述，是以原告戊○○所
        得受扶養之金額應由二子平均分擔，故原告戊○○所得
        請求之扶養金額為2,110,972 元
     3、精神慰撫金部分：
        被害人劉士銘係原告二人之子，依民法第193條第1項規
        定，原告二人請求精神慰撫金，於法自屬有據。經查，
        原告2人均係高中畢業，原告等原從事服裝手工加工業
        ，因本件車禍關係造成原告戊○○身不遂，需賴人照料
        ，且原告戊○○目前無工作能力，名下之財產有82年出
        廠之汽車一部。原告丁○○，名下有78年及87年出廠之
        汽車各一部。被告丙○○為中學畢業，名下之財產並無
        財產，目前任職於才智企管人力仲介公司，月薪28,300
        元至29,300元之間；被告石仲公司於94年有利息所得10
        ,021 元 ，名下有汽車7 部，業據被告陳明及本院依職
        權調取被告等之財產總歸戶資料查閱無訛，有稅務電子
        閘門資料查詢表在卷可按，另被告石仲公司94年度課稅
        所得額達4,323,220 元，亦有被告所提94年度營利事業
        所得稅結算申報書在卷可按。本院審酌原告兩人業於82
        年4 月23日離異，兩人所生之長子劉士銘由原告戊○○
        扶養，兩人相依為命，次子劉泰銘則由原告丁○○扶養
        。雖被害人劉士銘現未由原告丁○○扶養，惟其仍為原
        告丁○○之親生子，突遭此鉅變而喪失愛子，精神上頓
        失依靠，其內心所受之傷痛，非一般人所能體會，並審
        酌兩造上開之身分、地位及財產等一切情狀，認為原告
        丁○○請求精神慰撫金1,000,000 元、原告戊○○請求
        精神慰撫金1,500,000 部分，為屬合理，應予准許，逾
        此部分之請求則無理由，應予駁回。
（二）致戊○○重傷害部分：
     1、醫療費用：原告戊○○自90年8月8日至93年9月29日止
        ，共計支出醫療費用502,858元，業據提出被告所不爭
       執之證明收據42紙為證，自堪信為真實。是原告戊○○
       有關醫療費用之請求為有理由，應予准許。
     2、看護費：原告戊○○自90年8月18日至年9月30日共計支
        出看護費413,310元；自91年10月1日至94年9月30日聘
        僱外勞監護工支出646,272元，總計支出1,059,582元，
        業據提出被告所不爭執之證明單1紙、僱傭姓名拉蒂之
        薪資單為證，自堪信為真實。是原告戊○○有關看護費
        之請求為有理由，應予准許。
     3、輔助器財部分：此部分業據被告提出發票及收據12紙為
        證兩造當事人同意就67,000元不爭執，是原告戊○○有
        關輔助器財部分之請求為有理由，應予准許。
     4、交通費：原告戊○○往來醫院就診，所需交通費用共計
        67,180元，業據提出被告所不爭執之收據30紙為證，自
        堪信為真實。是原告戊○○有關交通費之請求為有理由
       ，應予准許。
     5、喪失勞動能力：原告戊○○受傷後經送財團法人長庚紀
        念醫院（林口）分院鑑定結果，原告戊○○之病情符合
        勞工保險殘廢給付標準表障害項目第141 項之規定即一
        下肢遺存顯著運動障害，有兩造所不之執之財團法人長
        庚紀念醫院（林口）分院函（詳卷第180 頁）在卷可按
        。本院審酌原告戊○○所受傷害及其原從事之工作，認
        其確已喪失十分之三之勞動能力。按損害賠償，除法律
        另有規定或契約另有訂定外，應以填補債權人所受損害
        及所失利益為限。民法第216 條第1 項定有明文，原告
        受傷時為39歲，當時為家庭代工業中盤商，年均收入為
        700,000 元為被告所不爭執（詳卷第166 頁），計算至
        退休，尚有26年工作年限，依霍夫曼計算基礎計算一次
        給付金額為700,000 元×16.0000000×0.3 ＝3,558,27
        5 元。
（三）致系爭休旅車毀損部分：
     系爭休旅車為祥樺企業社所有，有卷附之中華民國交通部
     汽車行車執照乙紙在卷可稽，原告戊○○既為祥樺企業社
     之負責人，自可依民法第196 條請求損害賠償。又依營利
     事業所得稅查核準則第95條第8 項規定：「固定資產提列
     折舊採用定率遞減法者，以1 年為計算單位，其使用期間
     未滿1 年者，按實際使用之月數相當於全年之比例計算之
     ，不滿1 月者，以1 月計」，依此方法計算結果，系爭車
     輛實際使用年數應以1 年4 月計。而依行政院所頒「固定
     資產耐用年數表」及「固定資產折舊率表」規定，系爭車
     輛之耐用年數為5 年，依定率遞減法每年折舊千分之369
     計算。查系爭車輛出廠年份係西元1999年4 月（即民國88
     年1 月，未載日以15日計），有汽車行車執照在卷可稽，
    至事故發生即受損之90年8 月8 日止，已使用1 年3 月又24
    日，經此車禍事故已全部毀損，依原告所提之桃苗汽車股份
    有限公司所開立之購買發票，該車原價值583,000 ，其折舊
    額為260,375 元【計算式：583,000 ×0.369 ＝215,127 ；
    000000 －000000 ×0 ．369 ×4/12＝45,248；215,127 ＋
    45,248＝260,375 ，元以下不計】，扣除折舊後，系爭車輛
    所得請求損害額為322,625 元（583,000 -260,375=322,625
    ）。又系爭休旅車報廢，原告已領得6,000 元等情，為兩造
    所不爭執，是原告戊○○就系爭休旅車毀損之請求於316,62
    5 元範圍內為有理由，逾此部分之請求，即屬無據，應予駁
    回。
（四）綜上，原告丁○○得請求之損害額共計為3,107,138 元（
      29 0,600＋1,816,538 ＋1,000,000 ＝3,107,138） ，扣
      除原告丁○○日前已領取強制汽車責任保險之保險金1,40
      0,000 元，尚得請求1,707,138 ；原告戊○○得請求之損
      害額共計為9,182,492 元（2,110,972 ＋1,500,000 ＋50
      2,858 ＋1, 05 9,582 ＋67,000＋67,180＋3,558,275 ＋
      316,625 ＝9,182,492） ，扣除原告戊○○日前已領取強
      制汽車責保險之保險金83萬元，原告戊○○尚得請求8,35
      2,492 元。
六、被告雖以原告2 人之上開請求權時效業已消滅等語置辯，惟
    查，消滅時效，因左列事由而中斷：一、請求。二、承認。
    三、起訴。左列事項，與起訴有同一效力：一、依督促程序
    ，聲請發支付命令。二、聲請調解或提付仲裁。三、申報和
    解債權或破產債權。四、告知訴訟。五、開始執行行為或聲
    請強制執行。民法第197 條第1 項、第129 條定有明文。又
    民法第129 條第1 項第1 款所稱之請求，並無需何種之方式
    ，衹債權人對債務人發表請求履行債務之意思即為已足，債
    權人為實現債權，對債務人聲請調解之聲請狀，如已送達於
    債務人，要難謂非發表請求之意思（最高法院51年台上字第
    490 號判例參照）。原告戊○○固於本院90年度執全字第91
    8 號執行前之91年1 月31日撤回假扣押之聲請，惟丁○○復
    於91年6 月24日聲請臺灣板橋地方法院假扣押被告石仲公司
    對於第三人之債權，並由該院於91年10月16日核發執行命令
    ，有91年10月16日臺灣板橋地方法院執行命令影本在卷可稽
    （詳卷第144 頁）。次查本件侵權行為之行為日為90年8 月
    8 日，原告丁○○於同日下午7 時55分許，在同派出所接受
    警詢時，及原告戊○○於90年8 月19日上午10時許，在苗栗
    市大千醫院就醫經同派出所警員徐佐治前往製作警詢筆錄時
    ，原告2 人均已知被告知丙○○係肇事之人，並表示要對被
    告丙○○提出告訴等情，有該三人之警詢筆錄影本可按，是
    以本件侵權行為損害賠償之請求權時效應自90年8 月19日起
    算。原告2 人雖於92年9 月10日始於刑事審理中附帶請求民
    事之賠償，惟兩造於92年2 月18日本院刑事庭審理中稱：「
    （法官問：對檢察官起訴事實有何意見？）被告答：當時我
    沒有駛入對向車道，也沒有開車撞到被害人，我車子沒有跨
    越雙黃線，是被害人開車超越雙黃線撞到我，我沒有過失，
    當地的限速是六十公里，我以四十五公里行駛，而我車子本
    來就沒有裝行車紀錄器。」「（法官問：本案兩造有無達成
    和解？）被告答：還沒；辯護人答：有與告訴人談，但對方
    還沒有提出賠償金額；告訴代理人答：死者部分請求金額是
    二百至三百萬元之間，傷者戊○○部分請求賠償三百萬元，
    戊○○現領有殘障手冊。」「（法官問：對此部分有何看法
    ？）告訴人答：我們有與被告談，但他不談，只是探消息，
    沒有誠意；被告答：我願意談和解。」，嗣兩造於92年3 月
    21日本院刑事庭中稱：「（法官問：對檢察官起訴事實有何
    意見？）被告答：我沒有過失，當時我沒有駛入對向車道，
    也沒有開車撞到被害人，我車子沒有跨越雙黃線，是被害人
    開車超越雙黃線撞到我，我沒有過失，當地的時速是六十公
    里，我以四十五公里行駛。」「（法官問：兩造有無達成和
    解？）被告答：我有誠意與告訴人和解；辯護人答：被告及
    所屬的公司願意在死者部分（包含強制險）二百二十萬元，
    傷者部分三十萬元與告訴人和解；李告訴代理人答：傷者戊○○的傷勢已到達重傷害的程度，其傷勢如今日提出之告訴
    補充理由狀所載，被告及告訴人對賠償金額認知有相當大的
    差距，且告訴人要求在被害人劉士銘及戊○○的賠償金額一
    併處理；羅告訴代理人答：被告從案發至今，對傷者戊○○
    都不聞不問，如被告要以三十萬元和解，我不願接受。」等
    情，業據本院依職權查閱上開刑事卷宗無訛。是被告於刑事
    庭審理中雖一再表示有誠意與告訴人和解，惟矢口否認有何
    過失犯行，是以尚難因此即認為被告承認其對於被害人負有
    侵權行為之損害賠償責任，惟兩造當事人於刑事部分審理中
    ，已就和解內容相互為意思表示，縱其和解內容無法達成一
    致，惟亦應視為原告有向被告為請求之意思表示，況本件之
    告訴代理人於92年2 月18日審理中已表示死者部分請求金額
    是二百至三百萬元之間，傷者戊○○部分請求賠償三百萬元
    ，揆諸前揭判例意旨，民法第129 條第1 項第1 款之請求為
    單方意思表示，一經表示即生效力，與契約須經他方之承諾
    不同，本件刑事部分之告訴代理人既為原告2人所共同委任
    ，自有權代理原告2 人於訴訟上主張其權利，是以告訴代理
    人所為上述之請求，應視為原告2 人對被告2 人所為侵權行
    為損害賠償之請求，是以本件之時效應自原告最後一次請求
    ，即92年3 月21日重行起算，原告既於重行起算後6 個月內
    之92年9 月10日附帶提本件之民事損害賠償，距原告侵權行
    為發生日即90年8 月8 日尚未逾2 年之消滅時效，是被告抗
    辯本件已罹於消滅時效，顯不足採。
七、又被告以原告之子即劉士銘駕駛自用小客車逆向闖入被告丙○○車道，亦應負重大過失責任，因此被告援引上開民法過
    失相抵原則等語資為抗辯。惟查，被告之子劉士銘係因被告
    丙○○所駕駛之系爭思曳引車分車身跨越中央分向限制線行
    駛佔用劉車車道，且劉車右前方外側車道上另有一不詳姓名
    之人駕駛貨車正在行駛，右後方則有訴外人呂榮喜所駕駛之
    自用小客車，劉車根本無從向右閃避，劉士銘因而依本能反
    應向左側空曠處，亦即對向北上車道閃避，此時丙○○也因
    為發現劉車而駛回自己行駛的車道以求閃避，兩車因此在相
    互閃避之過程中，於被告丙○○行駛之北上內側車道上對撞
    之事實，迭經臺灣省竹苗區車輛行車事故鑑定委員會 (見臺
    灣苗栗地方法院檢察署90年度相字第450 號卷第53頁)、 中
    華民國車輛交通事故鑑定技術研究學會 (見本院91年度交訴
    字第82號卷第114 頁)、臺 灣省車輛行車事故覆議鑑定委員
    會 (同上卷第154 頁)及 中央警察大學 (同上卷第163 頁)
    鑑定並經本院刑事庭及臺灣高等法院臺中分院刑事庭查證屬
    實，是以劉士銘既係為閃避被告丙○○所駕駛之曳引車屬駛
    入丙○○之車道而與丙○○對撞，則劉士銘就本件事故之發
    生無任何可歸責之事由，被告丙○○應負完全之過失責任，
    被告抗辯被害人劉士銘與有過失，顯不足採。
八、末按給付無確定期限者，債務人於債權人得請求給付時，經
    其催告而未為給付，自受催告時起，負遲延責任。其經債權
    人起訴而送達訴狀，或依督促程序送達支付命令，或其他相
    類之行為者，與催告有同一之效力，民法第229 條第2 項定
    有明文。又遲延之債務，以支付金錢為標的者，債權人得請
    求依法定利率計算之遲延利息。但約定利率較高者，仍從其
    約定利率；應付利息之債務，其利率未經約定，亦無法律可
    據者，週年利率為百分之5 ，亦為同法第233 條第1 項及第
    203 條所明定。查原告2 人請求被告2 人連帶賠償之金額，
    並未定有給付之期限，則原告請求自起訴狀繕本送達被告翌
    日即92年9 月20日起至清償日止，按年息百分之5 計算之利
    息，並未逾上開規定之範圍，自無不合。
九、從而，原告依侵權行為之法律關係，請求被告應連帶給付原
    告丁○○1,707,138 元、原告戊○○8,352,492 元，及均自
    起訴狀繕本送達翌日即92年9 月20日起至清償日止，按年息
    百分之5 計算之利息，為有理由，應予准許，逾此範圍之請
    求，則屬無據，應予駁回。
十、兩造陳明願供擔保，聲請宣告假執行或免為假執行，經核原
    告勝訴部分，合於法律規定，爰分別酌定相當之擔保金額宣
    告之；原告其餘假執行之聲請，因訴之駁回而失所依據，不
    予准許。
十一、本件事證已臻明確，兩造其餘主張、陳述與舉證，經審酌
      與本院前開判斷不生影響，爰不再予逐一論述，附此敘明
      。
十二、訴訟費用負擔之依據：民事訴訟法第79條、第85條第2 項
      。
中    華    民    國    95    年    12    月    6     日
                  民事庭法  官  王萬金
以上正本係照原本作成。
如對本判決上訴，須於判決送達後20日內向本院提出上訴狀。
                        書記官  劉碧雯
中    華    民    國    95    年    12    月    6     日


司法院資訊處製作；財團法人民間司法改革基金會備份。
